【裁判字號】    95,上國,5
【裁判日期】    951107
【裁判案由】    國家賠償
【裁判全文】
臺灣高等法院民事判決                   95年度上國字第5號
上  訴  人  戊○○
            甲○○
            丁○○○
            丙○○
共      同
訴訟代理人  王嘉寧律師
被上訴人    行政院勞工委員會
法定代理人  乙○○
訴訟代理人  林詮勝律師
上列當事人間請求國家賠償事件，上訴人對於中華民國94年12月
16日臺灣士林地方法院94年度國字第4號第一審判決提起上訴，
本院於95年10月24日言詞辯論終結，判決如下：
    主  文
上訴駁回。
第二審訴訟費用由上訴人戊○○負擔百分之四十，上訴人甲○○
負擔百分之七，上訴人丁○○○負擔百分之四十七，餘由上訴人
丙○○負擔。
    事實及理由
一、按依國家賠償法請求損害賠償時，應先以書面向賠償義務機
    關請求之。賠償義務機關拒絕賠償，或自提出請求之日起逾
    30日不開始協議，或自開始協議之日起逾60日協議不成立時
    ，請求權人得提起損害賠償之訴，國家賠償法第10條第1項
    、第11條第1項定有明文。查本件上訴人等主張其等於民國
    （下同）94年3月31日先以書面向被上訴人請求損害賠償，
    經被上訴人於94年5月10日拒絕賠償等情，有拒絕賠償理由
    書影本1份可稽（見台灣台北地方法院94年度國字第19號卷
    27- 29頁），並為被上訴人所不爭執，應堪採信，是上訴人
    等起訴前已踐行首揭法條之前置程序規定，合先敘明。
二、上訴人等主張：緣苗栗縣通宵鎮福源里巨豐煙火製造股份有
    限公司工廠（下稱「巨豐廠」），前於82年11月即因貨櫃違
    法儲放發射藥，致生2死1傷慘劇，其危害公安，情節重大，
    詎被上訴人中區勞動檢查所（下稱中檢所）前所長范振雄、
    副所長陳金鐘、前組長陳新福、檢查員鄭文淮等，為被上訴
    人所屬公務員，分別負有監督、審核及執行巨豐廠勞動暨安
    全衛生之責，仍未引為殷鑑，以思檢討，並預防災害之發生
    ，竟未對巨豐廠為嚴格之檢驗，而率予簽章通過，未能確實
    糾正巨豐廠爆竹存放貨櫃不合規定之重大瑕疵，被上訴人中
    檢所因違法執行職務甚而怠於執行職務，終致92年11月16日
    晚間7時許，該廠復因貨櫃違法儲放鋁粉不當而引爆，造成6
    人死亡，13人輕重傷之災情，且波及鄰里，造成附近住戶即
    伊等之嚴重財產損失及精神損害，其中上訴人戊○○受有精
    神上之痛苦，被上訴人應給付慰撫金新臺幣（下同）200萬
    元，上訴人甲○○所有門牌號碼福龍里7鄰福龍65號房舍受
    損需支付修繕費用239,140元，另其受有精神上之痛苦，被
    上訴人應給付慰撫金10萬元，上訴人丁○○○所有房舍受損
    ，估價需花費346,460元，另其受有精神上之痛苦，被上訴
    人應給付慰撫金200萬元，上訴人丙○○房舍受損，估價需
    花費205,680元，另其受有精神上之痛苦，被上訴人應給付
    慰撫金10萬元等情，爰依國家賠償法第2條、第5條、第7條
    、民法第213條、第196條、第195條第1項之規定，求為判命
    被上訴人應給付上訴人戊○○200萬元、上訴人甲○○339,1
    40元、上訴人丁○○○2,346,460元、上訴人丙○○305,680
    元，及原審共同原告邱紹玄146,081元，暨各自起訴狀繕本
    送達翌日起算之法定遲延利息之判決。原審為上訴人等全部
    敗訴之判決，上訴人等不服，聲明上訴。並於本院聲明：(一)
    原判決駁回後開(二)至(五)項請求部分廢棄。(二)被上訴人應給付
    上訴人戊○○200萬元本息。(三)被上訴人應給付上訴人甲○
    ○339,140元本息。(四)被上訴人應給付上訴人丁○○○2,346
    ,460 元本息。(五)被上訴人應給付上訴人丙○○305,680元本
    息。(六)願供擔保請准宣告假執行（原審駁回原審共同原告邱
    紹玄請求部分，未據原審共同原告邱紹玄上訴，而告確定）
    。
三、被上訴人則以：上訴人等非屬勞工安全衛生法（下稱勞安法
    ）、勞動檢查法（下稱勞檢法）等法規，課予伊對巨豐廠實
    施勞動檢查義務、所欲保護之特定人，上訴人等對於伊執行
    勞檢職務並無公法上之請求權，且伊對於巨豐廠執行勞檢職
    務，具有裁量權，從未作成不檢查之不作為裁量，上訴人等
    對伊提起本件國家賠償訴訟，於法殊無依據；又伊已依法善
    盡勞動檢查監督之職責，並無上訴人所稱怠於執行職務之情
    形，而爆竹煙火物品儲存之位置、構造，已納入消防法規，
    伊自不應承擔主管機關之權責，伊與其他檢查單位於19次之
    聯合會查中，並未發現貨櫃存放爆竹煙火原料、成品、半成
    品等含有火藥之物品，且伊之中檢所於每月例行檢查亦未發
    現違法情事，至監察院彈劾文中所稱該廠爆竹煙火物品儲放
    於25只貨櫃中，實為無火藥成份之紙管、紙盒、塑膠空殼、
    包裝材料等物料，而伊中檢所於爆炸前92年10月16日檢查時
    ，亦未發現巨豐廠有將鋁粉儲放於貨櫃內，乃雇主事後陸續
    進購鋁粉，並因該原料放置於貨櫃之不當人為疏失，而消防
    局有無將違規之爆竹煙火放置於貨櫃存放，則因寄放之貨櫃
    既經消防局上鎖封存，已非伊中檢所得以打開檢查，且亦屬
    該消防主管機關依法令及權責之處置，伊或伊所屬檢查機構
    並無同意權。另上訴人等所受損害與伊有無實施勞動檢查間
    ，不具相當因果關係。而上訴人等亦未證明因本次爆炸實際
    所受之損害等語，資為抗辯。並於本院聲明：(一)上訴駁回。
    (二)如受不利判決，願供擔保請准宣告免為假執行。
四、兩造不爭執之事項：
  (一)92年11月16日19時在苗粟縣通宵鎮福源里巨豐廠確有發生爆
    炸。
  (二)上訴人等均是巨豐廠附近之住戶。
  (三)被上訴人確為勞檢法暨勞安法檢查業務之檢查機構。
五、按法律規定之內容非僅屬授予國家機關推行公共事務之權限
    ，而其目的係為保護人民生命、身體及財產等法益，且法律
    對主管機關應執行職務行使公權力之事項規定明確，該管機
    關公務員依此規定對可得特定之人所負作為義務已無不作為
    之裁量餘地，猶因故意或過失怠於執行職務，致特定人之自
    由或權利遭受損害，被害人得依國家賠償法第2條第2項後段
    ，向國家請求損害賠償。又憲法第24條規定公務員違法侵害
    人民之自由或權利，人民得依法律向國家請求賠償，係對國
    家損害賠償義務所作原則性之揭示，立法機關應本此意旨對
    國家責任制定適當之法律，且在法律規範之前提下，行政機
    關並得因職能擴大，為因應伴隨高度工業化或過度開發而產
    生對環境或衛生等之危害，以及科技設施所引發之危險，而
    採取危險防止或危險管理之措施，以增進國民生活之安全保
    障。倘國家責任成立之要件，從法律規定中已堪認定，則適
    用法律時不應限縮解釋，以免人民依法應享有之權利無從實
    現。國家賠償法第2條第2項規定：「公務員於執行職務行使
    公權力時，因故意或過失不法侵害人民自由或權利者，國家
    應負損害賠償責任。公務員怠於執行職務，致人民自由或權
    利遭受損害者亦同」，凡公務員職務上之行為符合：行使公
    權力、有故意或過失、行為違法、特定人自由或權利所受損
    害與違法行為間具相當因果關係之要件，而非純屬天然災害
    或其他不可抗力所致者，被害人即得分就積極作為或消極不
    作為，依上開法條前段或後段請求國家賠償，該條規定之意
    旨甚為明顯，並不以被害人對於公務員怠於執行之職務行為
    有公法上請求權存在，經請求其執行而怠於執行為必要。惟
    法律之種類繁多，其規範之目的亦各有不同，倘法律規範之
    目的係為保障人民生命、身體及財產等法益，且對主管機關
    應執行職務行使公權力之事項規定明確，該管機關公務員依
    此規定對可得特定之人負有作為義務已無不作為之裁量空間
    ，猶因故意或過失怠於執行職務或拒不為職務上應為之行為
    ，致特定人之自由或權利遭受損害，被害人自得向國家請求
    損害賠償。至前開法律規範保障目的之探求，應就具體個案
    而定，如法律明確規定特定人得享有權利，或對符合法定條
    件而可得特定之人，授予向行政主體或國家機關為一定作為
    之請求權者，其規範目的在於保障個人權益，固無疑義；如
    法律雖係為公共利益或一般國民福祉而設之規定，但就法律
    之整體結構、適用對象、所欲產生之規範效果及社會發展因
    素等綜合判斷，可得知亦有保障特定人之意旨時，則個人主
    張其權益因公務員怠於執行職務而受損害者，即應許其依法
    請求救濟（司法院大法官會議釋字第469號解釋及其理由書
    參照）。由此可知，被害人對於公務員怠於執行之職務行為
    得請求國家賠償者，雖不以有公法上請求權存在，並經請求
    其執行而怠於執行為必要；然公務員積極或消極違法執行職
    務，不法侵害人民權利時，必以該公務員所違反法律之規範
    目的在於保障個人權益，「明確規定之特定人」得享有權利
    ，或「對符合法定條件而可得特定之人」，授予向行政主體
    或國家機關為一定作為之請求權者，或該法律雖係為公共利
    益或一般國民福祉而設之規定，但就法律之整體結構、適用
    對象、所欲產生之規範效果及社會發展因素等綜合判斷，可
    得知亦有「保障特定人」之意旨時，則該「明確規定之特定
    人」、「對符合法定條件而可得特定之人」，及「有受保障
    之特定人」於該管公務員違法執行職務，並受有損害時，始
    得請求國家賠償之。
六、本件上訴人等主張被上訴人所屬中部檢查所於巨豐廠在82年
    11月間，即因貨櫃違法儲放發射藥，發生爆炸，造成2死1傷
    之慘劇後，對「貨櫃儲放發射藥、或爆竹煙火之原料、成品
    、半成品」違反法令且極易引爆釀災之危險發生顯可預見，
    竟未將貨櫃列為爾後搜檢之重點，被上訴人中部檢查所之公
    務員，分別職司監督、審核及執行巨豐廠勞動暨安全衛生之
    責，依其職權係應負責實施檢查爆竹煙火物品之存放是否符
    合勞工安全衛生法（下稱勞安法）第5條第1項第2款、第23
    條，及依勞安法第5條規定授權訂定之爆竹煙火製造業安全
    衛生設施標準第2條、第23條、第33條、第34條、勞工安全
    衛生設施規則第158條、勞工安全檢查法（下稱勞檢法）第
    26 條等法律規定，竟長期怠忽職守，對於巨豐廠儲放鋁粉
    於貨櫃內，及巨豐廠將爆竹煙火物品儲放於25只貨櫃，暨消
    防局取締沒入之爆竹煙火物品亦寄放於8只貨櫃內等明顯違
    法存放之爆竹煙火物品，並有導致對公共安全有重大危害災
    害之情形，未依勞安法第27、33、34條規定盡其職責實施檢
    查，任意予以檢查通過，導致巨豐廠內違法儲放於貨櫃內鋁
    粉因受潮發生放熱反應，並產生氫氣滯於貨櫃內引爆，產生
    之熱量足以將隔壁消防局寄放的非法爆竹煙火成品貨櫃引爆
    ，進而引起原料庫、工作間、半成品與成品庫連環大爆炸等
    情。
七、按行政院為行使憲法賦予之職權，依法設置各部會職司不同
    事務，因此各機關行政職權各異，達成的行政目的亦有不同
    ，而被上訴人與消防主管機關職司不同，勞安法第1條規定
    「為防止職業災害，保障勞工安全與健康，特制定本法；本
    法未規定者，適用其他有關法律之規定」、勞檢法第1條規
    定「為實施勞動檢查，貫徹勞動法令之執行、維護勞雇雙方
    權益、安定社會、發展經濟，特制定本法」、消防法第1條
    則規定「為預防火災、搶救災害及緊急救護，以維護公共安
    全，確保人民生命財產，特制定本法。本法未規定者，適用
    其他法律規定。」其等所規定之立法目的均有不同。查上訴
    人等前開指稱被上訴人中檢所公務員所違反者，乃該公務員
    未依勞安法或勞檢法之規定，或依勞安法第5條訂定之勞工
    安全衛生設施規則及爆竹煙火製造業安全衛生設施標準【已
    於94年5月12日廢止】等有關勞動場所之設置標準，為確實
    之檢查。惟依前開勞安法及勞檢法之立法目的觀之，該二法
    律之規範目的乃在於防止職業災害，保障勞工安全與健康，
    並具體明訂以勞工為保護對象，雇主為義務主體，而且勞動
    檢查範圍亦限於勞工安全作業安全、健康保護等事項，故受
    檢單位之周邊事業，尚非上開勞動法令所欲保護之特定人，
    勞動檢查保護對象不及於檢查對象以外之事業單位之法規目
    的。又關於勞動檢查之客體對象，茲因勞動檢查係以國家公
    權力強制干預勞雇關係，要求雇主提供安全的工作環境與合
    理的勞動條件，以達成保護勞工之制度，所以檢查之主要項
    目為：勞檢法第26條規定之使勞工在危險性工作場所工作
    前是否事先申請審查或檢查合格；勞工安全衛生法令規定
    事項（包括勞工安全衛生設施及勞關安全衛生管理）；職
    業災害之陳報及統計、調查、分析情形；又若以檢查種類，
    則可分為：一般勞動檢查：即檢查僱用勞工從事工作之事
    業單位是否按勞基法及勞安法實施勞動條件及安全衛生設施
    ；營造業檢查；特殊作業環境檢查；危險性機械或設
    備檢查；危險性工作場所審查暨檢查等。由是可知，不僅
    勞工安全衛生檢查範圍限於勞工安全作業安全、健康保護等
    事項，其實施之目的亦在協助事業單位查察各項設備、措施
    之辦理情形，並協助該事業單位為改善，基此，受檢對象之
    週邊事業，尚非前述勞檢職務所欲保障或實現特定對象。次
    查，再觀諸勞安法第27條規定：「主管機關及檢查機構對於
    各事業單位工作場所得實施檢查。其有不合規定者，應告知
    違反法令條款並通知限期改善；其不如期改善或已發生職業
    災害或有發生職業災害之虞時，得通知其部分或全部停工。
    勞工於停工期間，由雇主照給工資。」、勞檢法第26條規定
    ：「左列危險性工作場所，非經勞動檢查機構審查或檢查合
    格，事業單位不得使勞工在該場所作業：三爆竹煙火工廠及
    火藥類製造工作場所。」，可知雇主未能通過主管機關對勞
    動場所安全之檢查者，雇主除不得使勞工在該場所工作，並
    應於停工期間照給勞工薪資，而未提及其他相關人員之處置
    ，亦難認勞安法及勞檢法有明確規定保護勞工以外之人，或
    其他符合法定條件而可得特定之人。末以，參酌勞安法、勞
    檢法係以防止職業災害，保障勞工安全與健康為其目的，及
    其檢查之各個項目，已如前述，就該法律之整體結構、適用
    對象、所欲產生之規範效果及社會發展因素等綜合判斷，亦
    難認有保障為受檢單位所屬周邊事業特定人之意旨。是上訴
    人等雖為巨豐廠附近居民，但仍非屬勞安法、勞檢法明確規
    定保護之特定人，或符合法定條件而可得特定之人，或依意
    旨為有受保障之特定人，其等依國家賠償法之規定請求賠償
    ，自屬無據。
八、上訴人等再主張勞檢法第1條有安定社會之公共立法目的，
    上訴人等為巨豐廠附近居民，應屬可得特定之人云云，惟基
    於前述理由，我國勞檢法、勞安法之立法目的在於防止職業
    災害，保障勞工安全與健康，並具體明訂以勞工為保護對象
    ，雇主為義務主體，而且勞動檢查範圍亦限於勞工安全作業
    安全、健康保護等事項，故受檢單位之周邊事業，尚非上開
    勞動法令所欲保護之特定人，上訴人等僅觀諸勞檢法第1條
    之文義，而未審酌該法其他相關檢查之規定，率予為此部分
    之主張，自無可採。
九、上訴人等另主張巨豐廠自82年爆炸後，勞檢機構即應將巨豐
    廠之貨櫃列為檢查項目，且該行政裁量限縮至零，又監察院
    之調查報告亦明確認定勞檢機構未將巨豐廠之貨櫃列為檢查
    項目有重大違失，被上訴人自應負國家賠償之責云云。惟查
    ，上訴人等所主張被上訴人中檢所公務員違反之法令，並非
    以上訴人等為保護或保障之特定對象，而無國家賠償法之適
    用，已如前述，則該公務員是否對巨豐廠之貨櫃怠於檢查，
    或對該檢查之裁量權是否限縮至零，均不足以使上訴人等因
    此得依國家賠償法之規定向被上訴人請求賠償。次查，監察
    院依憲法第90條、第95條至第97條規定有彈劾、糾舉、審計
    、調查及糾正等權，而上揭職權之作用係對中央及地方公務
    人員之違法或失職行為所為之調查、糾正及對於政府各機關
    財務收支之審核，核與國家賠償法係針對因公務員之違法行
    為，而對該法應受保護或保障之人所造成之損害由國家賠償
    之要件、目的均不相同，是有關被上訴人是否應負損害賠償
    之責，仍應以國家賠償法之相關規定為基準，並非被上訴人
    遭監察院糾正，即應負國家賠償之責。是上訴人等此部分之
    主張，尚不足為上訴人等有利之認定。
十、綜上所述，上訴人等主張其等為勞安法、勞檢法等法律所保
    護或保障之對象，為不可採。從而，上訴人等依國家賠償法
    等之法律關係，請求被上訴人給付上訴人戊○○200萬元本
    息，給付上訴人甲○○339,140元本息，給付上訴人丁○○
    ○2,346,460元本息，給付上訴人丙○○305,680元本息，均
    無理由，應予駁回。其等假執行之聲請亦失所附麗，應併予
    駁回。原審為上訴人等敗訴之判決，及駁回其假執行之聲請
    ，並無不合。上訴意旨指摘原判決不當，求予廢棄改判，為
    無理由，應予駁回。
十一、本件事證已臻明確，兩造其餘主張及攻擊防禦方法，經核對
    本件判決結果無影響，爰不逐一論述，附此敘明。
據上論結，本件上訴為無理由，爰判決如主文。
中    華    民    國    95    年    11    月    7     日
                    民事第十五庭
                        審判長法  官 許文章
                              法  官 黃國永
                              法  官 李媛媛
正本係照原本作成。
如不服本判決，應於送達後20日內向本院提出上訴書狀，其未表
明上訴理由者，應於提出上訴後20日內向本院補提理由書狀（均
須按他造當事人之人數附繕本）上訴時應提出委任律師或具有律
師資格之人之委任狀；委任有律師資格者，另應附具律師資格證
書及釋明委任人與受任人有民事訴訟法第466條之1第1項但書或
第2項（詳附註）所定關係之釋明文書影本。
中    華    民    國    95    年    11    月    9     日
                              書記官 秦仲芳
附註：
民事訴訟法第466條之1（第1項、第2項）：
對於第二審判決上訴，上訴人應委任律師為訴訟代理人。但上訴
人或其他法定代理人具有律師資格者，不在此限。
上訴人之配偶、三親等內之血親、二親等內之姻親，或上訴人為
法人、中央或地方機關時，其所屬專任人員具有律師資格並經法
院認為適當者，亦得為第三審訴訟代理人。


司法院資訊處製作；財團法人民間司法改革基金會備份。
